臺灣新竹地方法院民事判決　九十年度勞簡上字第五號
　　上　訴　人　中華電訊科技股份有限公司
　　法定代理人　乙○○
　　訴訟代理人　甲○○
　　被上訴人　　丙○○
右當事人間請求給付資遣費事件，上訴人對於中華民國九十年六月十一日臺灣新竹地
方法院新竹簡易庭九十年竹勞簡字第四號第一審判決提起上訴，本院判決如左：
    主      文
上訴駁回。
第二審訴訟費用由上訴人負擔。
    事實及理由
一、程序方面：被上訴人經合法通知，未於言詞辯論期日到場，核無民事訴訟法第三
    百八十六條各款所列情形，爰依上訴人聲請，由其一造辯論而為判決。
二、被上訴人主張：
（一）被上訴人本係上訴人公司員工，於民國八十九年八月三十一日發薪日，被上訴
      人之工資突然自每月三萬九千三百元降為二萬元，經向上訴人查問，始知上訴
      人竟於當日發表人事異動通知單，將被上訴人薪資溯及自同年八月一日降為二
      萬元。按工資乃勞動契約之一部分，上訴人片面更動勞動契約，已構成勞基法
      第十四條第一項第五、六款之要件，被上訴人遂於八十九年九月廿七日以新竹
      民生郵局第三七二號存証信函通知被上訴人終止勞動契約，並請求給付資遣費
      及薪資差額。但上訴人拒絕給付，被上訴人遂於八十九年十一月二十四日及八
      十九年十二月八日二次聲請科學園區科學管理局進行勞資爭議調解，但上訴人
      仍拒絕給付，被上訴人不得已提起本件訴訟。
（二）被上訴人係於七十九年六月六日入上訴人公司任職，至八十九年九月卅日離職
      時，年資為十年二月又廿四日，依勞基法第十七條規定，以十年三個月計算。
      被上訴人於上訴人公司最後六個月工資均為三萬九千三百元（其中八、九月工
      資仍以原薪資計算，另病假、事假期間，依內政部七十四年十一月廿一日七四
      台內勞字第三五七二二四號函，認該段期間勞工業經雇主同意不需提供勞務，
      雇主依法亦得不給付工資，該段期間不屬工作時間，應不列入計算平均工資）
      。故月平均工資為三萬九千三百元乘以十又四分之一個基數，資遣費為四十萬
      二千八百二十五元。另上訴人應給付八、九月份之薪資差額，每月一萬九千三
      百元，計三萬八千六百元。以上合計四十四萬一千四百二十五元（其中超過四
      十三萬八千八百零五元部分業經原審駁回被上訴人之訴，被上訴人並未上訴而
      確定）。
（三）本件上訴人主張其減薪之依據為其「員工績效考核辦法」。因被上訴人八十九
      年度考績為Ｅ等四十八分，上訴人經內部斟酌後，決定予以減薪，以茲被上訴
      人警惕，故被上訴人並無終止契約之權利。另上訴人因被上訴人連續曠職，已
      終止雙方勞動契約云云。然
  １、依據八十九年「員工自我考評表」中，主管對被上訴人之評語為「原本身強體
      健，工作態度認真負責，有條不紊，能獨立掌管倉儲作業．．卻面臨身體狀況
      持續不穩定，嚴重影響工作品質．．」。「八十九年度員工績效考核表」則記
      載：「因個人身體狀況持續不穩定，嚴重影響工作品質．．，如何突破現況，
      尋求改善，將是刻不容緩的重要關鍵時刻」，並核定被上訴人之考績為Ｄ等。
      可知被上訴人於八十九年度之考績不佳係身體健康因素所致。
  ２、依據上訴人公司「員工績效考核辦法」，上訴人公司中考績不佳之員工，除試
      用人員依第六條「試用期滿考評結果之管理原則」，將試用人員解聘外，一般
      員工須依第十二條「年度工作績效改進計劃」，部門主管針對考績為Ｄ及Ｅ等
      員工，「應」提出工作績效改進計劃；改進計劃期滿後，仍未能達到預期標準
      之員工，則依規定予以資遣。按勞基法第十一條第五款及第十七條亦規定雇主
      對於不能勝任工作之勞工得予以預告資遣。故該考核辦法第十二條之規定並未
      違反勞基法。但上訴人未依其自訂之考核辦法，對被上訴人提出績效改進計劃
      ，並於改進期滿，如仍未能達預期標準，將被上訴人依規定資遣，反而將被上
      訴人薪資減低一半，意圖逼使被上訴人自動離職。上訴人所為已違反其自訂之
      考核辦法。
  ３、上訴人主張其降薪依據為上開考核辦法第一條：目的：「為公平合理考評本公
      司『新進』員工工作適任度及年度工作成果，以作為任免、調薪、晉升及加發
      獎金之依據，並可達到提升個人工作士氣及增加公司經營績效，特訂定本辦法
      。」但綜觀該考核辦法，並無隻字片語提及應如何調薪以及調薪之幅度，對於
      條文中之晉升、加發獎金亦同樣無任何規定。再自條文中「可達到提升個人工
      作士氣及增加公司經營績效」等語觀之，「調薪」應與「晉升」、「加發獎金
      」同為獎勵之手段，而由公司負責人視狀況施予，與條文中之「任免」有具體
      配合規定並不相同。既然調薪應僅含獎勵性質之「加薪」，且考核不佳者已有
      該辦法第六條及第十二條予以規範，「降薪」即應不屬該辦法之規定範圍。
  ４、更何況，勞基法第二十一條規定：「工資由勞雇雙方議定之。」同法第一條第
      一項規定：「為規定勞動條件最低標準．．特制定本法。」同條第二項規定：
      「雇主與勞工所訂勞動條件，不得低於本法所定最低條件。」故即使降薪為該
      考核辦法之內容，上訴人雇主之片面決定降薪及降薪幅度，亦已違反勞基法第
      二十一條工資應由勞雇雙方議定之規定，依民法第七十一條，應歸於無效。
  ５、綜上所陳，上訴人片面調降薪資，已構成勞基法第十四條第一項第五、六款之
      要件，被上訴人據以終止勞動契約並請求給付資遣費及薪資差額顯然成立，上
      訴人嗣後再以「無故曠職」終止契約，即屬無據。
（四）上訴人復辯稱被上訴人於八十九年二至四月間未到公司上班達二個月之久。於
      四月間返職工作後，上訴人主管多次與被上訴人溝通工作內容。上訴人於八十
      九年八月進行年度考核完成後，被上訴人直屬主管亦積極提出被上訴人工作之
      改善計劃云云。惟查上訴人上開主張與事實完全不符。
  １、被上訴人於八十九年初，因工作壓力沈重，罹患急性憂鬱症，故於八十九年二
      月至四月間以個人特休及病假方式請假休養。恢復上班後，因須持續服藥，故
      工作效率較為低落。八十九年七月三十一日，上訴人公司經理Jim（何植）發
      電子郵件予人事主管Teresa（甲○○）及被上訴人，要求被上訴人辭職。同年
      八月七日，被上訴人直屬主管Jenny（韋建華）發電子郵件予被上訴人表達同
      情，被上訴人亦回函表示在上訴人公司「剩餘的日子，我會一如往常做好份內
      工作」，八月二十四日Jenny發電子郵件予被上訴人謂人事主管Teresa在催被
      上訴人之離職申請單。但被上訴人始終未提出離職申請，因自動離職並無資遣
      費。八月三十一日被上訴人領薪時，發現薪水只剩一半，顯然是上訴人公司逼
      人走路之手段，被上訴人遂依勞基法規定，三十日內發出存証信函終止勞動契
      約。
  ２、上訴人所提電子郵件收件人並非被上訴人，而是被上訴人主管間之討論，被上
      訴人未曾收到。原審卷被證七、八之電子郵件，被上訴人亦未曾收到，按當時
      上訴人公司以降薪手段逼被上訴人離職，豈有可能再向被上訴人提出工作改善
      計劃？且被上訴人當時罹患之憂鬱症未完全康復，仍須服藥治療，其副作用之
      昏沈現象在服藥期間無法改善，被上訴人請假時提有醫院診斷証明，故上訴人
      亦明知被上訴人上述情形，在當時情形下，要求被上訴人改善工作顯無意義，
      被上訴人之直屬上級當不致對被上訴人發出如此不合常理之工作改善計劃。
  ３、被上訴人在上訴人公司服務達十年之久，工作表現一向良好。因長期工作壓力
      罹患憂鬱症後，上訴人主管為省下區區資遣費，要求被上訴人自動離職，甚至
      以降薪方式逼使被上訴人辭職，其手段不僅違反勞基法，亦違反其自訂之「員
      工績效考核辦法」。
（五）勞基法第七十一條規定，工作規則違反強制或禁止規定者無效。勞基法第二十
      一條「工資由勞雇雙方議定之」屬勞基法之強制規定，故即使上訴人之工作規
      則明文規定上訴人得片面決定降薪及降薪幅度，依前開勞基法第七十一條之規
      定，該工作規則應屬無效等語。
      並聲明：駁回上訴人之上訴。
三、上訴人則以：
（一）被上訴人因工作不力，考核成績不佳，上訴人依公司之員工績效考核辦法，予
      以減薪，依法並未不合。
（二）依兩造間八十六年十一月六日之聘僱契約第二條規定，乙方（即被上訴人）同
      意遵守甲方（即上訴人）制定之工件規則及各項管理辦法，甲方亦依管理規章
      之規定給予乙方待遇、福利等。上訴人公司所制定之工作規則及各項管理辦法
      ，被上訴人均應遵守，而上訴人亦得依所制訂之工作規則及各項管理辦法，為
      經營管理之必要，行使其權利。
（三）上訴人八十六年六月二十六日修訂之「員工績效考核辦法」屬上訴人所制定之
      工作規則及管理辦法之一，而該辦法第一條規定：「為公平合理考評本公司『
      新進』員工工作適任度及年度工作成果，以作為任免、調薪、晉升及加發獎金
      之依據，並可達到提升個人工作士氣及增加公司經營績效，特訂定本辦法。」
      ，上訴人即依此員工績效考核辦法於考核員工之表現後，決定員工之任免、調
      薪、晉升及是否加發獎金，由於該辦法經由兩造於八十六年十一月六日簽署之
      聘僱契約而成為兩造勞動契約之一部分，上訴人依此行使權利，並無違反勞動
      基準法第二十一條之規定。被上訴人疏未注意上訴人員工績效考核辦法亦為兩
      造勞動條件之一部分，致誤認上訴人無權調降被上訴人薪津，實有誤會。又員
      工績效考核辦法之調薪，乃調整薪津之意，可能調高，也可能調低，至於員工
      績效考核辦法其他措施，乃係以互相輔助之方式採行，並非採取其中一措施，
      即不能採取其他之措施（除非不相容而無法併行）。此乃經營管理所必然之要
      求，且從員工績效考核辦法中並無任何限制規定，亦可知員工績效考核辦法之
      意旨。從一般公司調升員工薪資之慣例，亦可知係由公司依內部管理辦法處理
      ，而不須與員工協商，雖上訴人之員工績效考核辦法就減薪部分之程序與細節
      未做詳細之書面約定，但實際作業之慣例早經確定，即由各部門考核後送請總
      經理最後核定，而相關部門根據公司營運狀況及各級考核提出調薪之幅度，有
      調高有減低及不調整者，最後由總經理決定員工之調薪金額，而後通知個別員
      工，此實際作業之慣例自八十六年即已建立，兩造於訂立勞動契約時，其真意
      不可能約定被上訴人只可能獲得加薪之獎勵而完全排除其受減薪懲戒可能，而
      由此，經由兩造聘僱契約之約定及上訴人制定之員工績效考核辦法，上訴人確
      有權調低被上訴人之薪資。
（四）被上訴人八十九年之考核成績為四十八分，Ｅ等為最差之等級，當時，上訴人
      本有權決定任免及調薪，經上訴人公司內部斟酌，決定減薪，以茲被上訴人警
      愓，並期其能努力改進，依法並無不合。被上訴人無權依勞動基準法第十四條
      第一項第五、六款終止勞動契約，故被上訴人於八十九年九月二十七日之存證
      信函實不生終止勞動契約之效力。
（五）上訴人無意圖利用員工績效考核辦法規定減低被上訴人薪資，以達逼使被上訴
      人自動離職之目的。被上訴人於八十九年二月至四月間不假未到上訴人公司上
      班達二個月之久，上訴人早已可終止與被上訴人之勞動契約，但上訴人猶念被
      上訴人以往對公司之貢獻，事後同意給假使其得繼續在上訴人公司任職，如上
      訴人有意利用員工績效考核辦法減低被上訴人之薪資，以達逼使被上訴人自動
      離職之目的，則上訴人早即可逕行終止兩造之勞動契約，何須如此大費周章，
      先允假讓被上訴人繼續任職，再以考核不佳減其薪資，而後再期望其自動離職
      ，被上訴人該主張毫無依據亦失誠信。
（六）上訴人依員工績效考核辦法減低被上訴人之薪資，並無違反兩造間之勞動契約
      ，被上訴人無權終止契約，又因被上訴人連續未請假而曠職，業遭上訴人公司
      於八十九年九月三十日終止勞動契約，依勞基法第十二條，上訴人即無需支付
      資遣費。
（七）上訴人公司八十九年度計有五人因考績不佳遭減薪，減薪金額自三萬五千元至
      二千八百元不等，係依公司之考核結果而定。上訴人並無意圖利用員工績效考
      核辦法之規定減低被上訴人之薪資以達逼被上訴人自動離職之目的。
（八）被上訴人返回工作後，上訴人公司多位主管數次與被上訴人溝通工作內容及績
      效改善目標，但被上訴人無法達成工作目標。上訴人公司於八十九年八月進行
      年度考核完成後，被上訴人之直屬主管亦積極提出被上訴人之工作改善計畫，
      惟被上訴人不予理會，並於八十九年九月二十七日通知上訴人公司終止勞動契
      約。被上訴人主張並未收到原審卷被證七、八之電子郵件，然不打開直屬長官
      所發之電子郵件而直接刪掉，或係根本置公司之規定及主管之要求於不顧，或
      係任意否認，於情於理，均難令人相信，而原審卷被證七、八之電子郵件既已
      於所示時間發出，被上訴人實無不能收到之理。被上訴人雖爭執原審卷被證八
      並非改善項目，只係工作項目，此實係因被上訴人連其本身應完成之基本工作
      皆無法完成（上班睡覺，致其工作須由協助始能完成），故上訴人乃列出其應
      為之工作以督促被上訴人進行工作，所要求者，只是被上訴人能完成本身應完
      成之基本工作而已等語資為抗辯。
      並聲明：（一）原判決不利於上訴人之部分廢棄。（二）右廢棄部分駁回上訴
      人原審之請求。
四、兩造不爭之事實：
（一）被上訴人本係上訴人公司員工，於七十九年六月六日進入上訴人公司任職。
（二）被上訴人八十九年四月至七月每月之薪資為三萬九千三百元。
（三）上訴人於八十九年八月三十一日發薪日，將被上訴人薪資溯及自同年八月一日
      降為二萬元。被上訴人並未同意被上訴人前開調降薪資。
（四）被上訴人於八十九年九月二十七日以存證信函通知上訴人終止勞動契約，於同
      年月三十日離職。
五、得心證之理由：
    兩造既不爭執前開事實，而被上訴人主張上訴人片面調降薪資更動勞動契約，違
    反勞動基準法第二十一條之規定，而有同法第十四條第一項第五款雇主不依勞動
    契約給付工作報酬情形，並進而請求上訴人應依同法第十七條之規定發給資遣費
    及薪資差額，則本件應審究者厥為上訴人逕行片面調降被上訴人之薪資，是否違
    反同法第二十一條，並構成勞動基準法第十四條第一項第五款之事由。
（一）按工資由勞雇雙方議定之，勞動基準法第二十一條定有明文。亦即關於工資事
      項，應由勞雇雙方議定，不能僅由雇主片面自行決定。上訴人雖辯稱依兩造間
      八十六年十一月六日之聘僱契約第二條規定：乙方（即被上訴人）同意遵守甲
      方（即上訴人）制定之工作規則及各項管理辦法，甲方亦依管理規章之規定給
      予乙方待遇、福利等。而上訴人八十六年六月二十六日修訂之「員工績效考核
      辦法」屬上訴人所制定之工作規則及管理辦法之一，而該辦法第一條規定：「
      為公平合理考評本公司新進員工工作適任度及年度工作成果，以作為任免、調
      薪、晉升及加發獎金之依據，並可達到提升個人工作士氣及增加公司經營績效
      ，特訂定本辦法。」，前開辦法經由兩造簽署之聘僱契約而成為兩造勞動契約
      之一部分，被上訴人八十九年之考核成績為四十八分評為Ｅ等，上訴人依據前
      開規定調降被上訴人之薪資，並無違反勞動基準法第二十一條規定云云。惟縱
      認前開員工績效考核辦法為兩造勞動契約之一部分，然細究上訴人公司前開員
      工績效考核辦法第一條，上訴人所考列之考績固可做為上訴人公司調薪之依據
      ，但並非上訴人可以單方調降薪資之特別規定，前開辦法亦未賦予上訴人有片
      面單獨調薪之權限，而得排除勞動基準法第二十一條之適用。況就考績核定為
      Ｄ及Ｅ之員工，前開員工績效考核辦法第十二條業已規定：「各部門主管針對
      年度績效考核等第核定為Ｄ及Ｅ之同仁，應提出工作績效改進計劃（如附件六
      ），加強其專業訓練或調整工作內容等方式，使發揮個人之產能並提高公司之
      經營績效。但經改善計劃期滿後，仍未達到預期標準之員工，則依規定予以資
      遣。」，亦即針對考核等地核定為Ｄ及Ｅ者，上訴人應對被上訴人提出績效改
      進計劃，並於改進期滿，如仍未能達預期標準，則可將被上訴人依規定資遣，
      非得單方面逕以減薪。上訴人雖認其業已提出績效改進計劃，並提出電子郵件
      、SOHO線PMC工作重點等件為證。惟查前開工作改進計劃即附件六，有其既定
      之格式，其上記載改善計劃內容、考評時間、查核點、改善計劃期滿考評、晤
      談記錄、考核建議等項目，前開電子郵件、SOHO線PMC工作重點顯非前開員工
      績效考核辦法第十二條中所規定之績效改善計劃，證人韋建華即上訴人公司物
      管部門經理被上訴人之主管、廖敏雄即上訴人製造部副總經理被上訴人之間接
      主管亦證稱公司並未提出符合績效考核辦法之正式年度工作績效改進計劃等語
      （參本院九十年十二月二十一日準備程序筆錄），且係在減薪後始行提出，復
      為上訴人所自承，足徵上訴人亦未依照其所制定之員工績效考核辦法處理被上
      訴人經考評為Ｅ等之後續事宜。再者，勞動基準法乃是規定勞動條件最低標準
      ，雇主與勞工所訂勞動條件，不得低於本法所定之最低標準，勞動基準法第一
      條亦定有明文。而考績不佳雇主單方面即得調降薪資乃是不利於勞工之勞動條
      件，上訴人自亦不得認其單方面調薪為一般公司或其公司自八十六年即已建立
      之慣例，而徑予排除勞動基準法所定工資應經勞雇雙方協議決定之規定。綜上
      所述，上訴人既未與被上訴人協議，即自行決定調降被上訴人之薪資，則被上
      訴人主張上訴人所為減薪之行為違反勞動基準法第二十一條，並已符合勞動基
      準法第十四條第一項第五款之要件，即有理由。
（二）次按對話人為意思表示者，其意思表示以相對人了解時，發生效力，非對話而
      為意思表示者，其意思表示以通知達到相對人時，發生效力，民法第九十四條
      、第九十五條第一項前段定有明文。本件被上訴人終止與上訴人之勞動契約，
      係以存證信函為之，有被上訴人所提出之八十九年九月二十七日新竹民生郵局
      第三七二號存証信函在卷可稽，該存證信函於八十九年九月二十九日到達上訴
      人，業經上訴人於原審自承在卷（見原審九十年五月二十八日言詞辯論筆錄）
      ，且為被上訴人所不爭執，自堪信為真實。被上訴人既已於八十九年九月二十
      九日終止兩造間之勞動契約，上訴人自無從再為終止兩造間之勞動契約，從而
      上訴人辯稱因被上訴人連續未請假而曠職，業遭上訴人公司於八十九年九月三
      十日終止勞動契約，依勞基法第十二條，上訴人即無需支付資遣費云云，即無
      理由。被上訴人請求薪資差額及於終止兩造間之勞動契後請求給付資遣費，即
      屬有理，應予准許。
（三）就薪資差額之計算而言：被上訴人之薪資於八十九年四月至七月每月之薪資為
      三萬九千三百元，為兩造所不爭執，則被上訴人於同年八月全月之薪資應為三
      萬九千三百元，亦堪認定，上訴人即尚應給付其薪資差額一萬九千三百元。而
      兩造之契約已於八十九年九月二十九日終止，亦已如前述，則被上訴人九月份
      應所得之薪資應為三萬六千六百八十元（四捨五入），其算式為（
      39300X28/30=36680），上訴人尚應給付其差額一萬六千六百八十元，合計上
      訴人應給付被上訴人八十九年八月、九月之薪資三萬五千九百八十元，被上訴
      人主張其八、九月份之薪資差額於逾該數額部分，為無理由，應予駁回。
（四）就資遣費之計算方面而言：按雇主不依勞動契約給付工作報酬，勞工得不經預
      告終止契約，勞動基準法第十四條第一項第五款定有明文，又依該條第五項之
      規定、第十七條規定於終止契約準用之。即終止勞動契約後，得依下列規定發
      給資遣費：１、在同一雇主之事業單位繼續工作，每滿一年發給相當於一個月
      平均工資之資遣費。２、依前款計算之剩餘月數或工作未滿一年者，以比例計
      給。又按所謂平均工資，係計算事由發生之當日前六個月內所得工資總額除以
      該期間之總日數所得之金額，勞動基準法第二條第一項第四款亦有明文。查被
      上訴人於七十九年六月六日起受僱上訴人公司，至八十九年九月二十九日終止
      契約，計十年三月又二十三日，依勞基法第十七條規定，以十年四個月計。被
      上訴人於八十九年九月二十九日終止兩造契約前六個月之平均薪資為三萬九千
      三百元，亦有被上訴人所提出自八十九年二月至八月之薪資明細在卷可查，並
      為上訴人所不爭執，則依勞動基準法第十七條計算結果，被上訴人得請求之金
      額為四十萬六千一百元，被上訴人僅請求四十萬二千八百二十五元，自屬正當
      ，應予准許。
（五）綜上所述，原審判決上訴人應給付被上訴人資遣費、薪資差額合計四十三萬八
      千八百零五元及自九十年三月十日（即起訴狀繕本送達翌日）起至清償日止，
      按年息百分之五計算之利息，尚屬正當，應予准許。逾此部分之請求，非有理
      由，應予駁回。經核均無不恰，上訴意旨指摘原判決該部分為不當，求予廢棄
      ，非有理由，應予駁回。
六、本件事證已臻明確，兩造其餘攻擊防禦方法及舉證，經本院審酌後，核與判決結
    果無影響，毋庸一一論列，附此敘明。
七、結論，本件上訴為無理由，依民事訴訟法第四百三十六條之一第三項、第四百六
    十三條、第三百八十五條第一項前段、第四百四十九條第一項、第七十八條，判
    決如主文。
中　　　華　　　民　　　國　  九十一 　　年 　　二　 　 月  　二十七  　日
                                  臺灣新竹地方法院民事第一庭
~B審判長法　官　蔡孟芳
~B　　　法　官　黃美文
~B　　　法　官　張宏節
右正本證明與原本無異。
不得上訴。
~B　法院書記官　林美足
中　　　華　　　民　　　國　  九十一 　　年 　　二　 　 月  　二十七  　日
